【裁判字號】    99,抗,48
【裁判日期】    990531
【裁判案由】    選任臨時管理人
【裁判全文】
臺灣臺南地方法院民事裁定                99年度抗字第48號
抗  告  人
即聲 請 人  甲○○
上列當事人因聲請選任昹明企業有限公司臨時管理人事件，對於
民國99年4月7日本院99年度司字第7號裁定不服，提起抗告，本
院裁定如下：
    主  文
抗告駁回。
抗告程序費用由抗告人負擔。
    理  由
一、抗告人於原審聲請意旨略以：
  (一)查昹明企業有限公司（以下簡稱昹明公司）係於民國（下同
    ）66年2 月24日設立，以經營五金類餐廚用具、機車、汽車
    零件、家具加工製造買賣等為業務，公司置有董事李明雄、
    甲○○2人，並於公司章程內特定以李明雄為董事長， 對外
    代表公司。而昹明公司之資產，關於不動產部分本有坐落台
    南縣新化鎮○○段第1186號土地 （借名登記在李明雄名下）
    及其上門牌號碼 「台南縣新化鎮○○里○○鄰○○路808巷15
    號」廠房（為未辦保存登記建物）。又查，李明雄身為公司
    董事長，對外代表公司並負執行業務之義務，然近日間迷戀
    不詳姓名之大陸女子，不僅置公司日常業務於不顧，使公司
    業務陷於停頓，更有甚者，竟暗中擅自變賣上開不動產，且
    將售賣得款隱匿私吞，目前其人亦出國而潛藏無蹤，凡此，
    有民事假扣押聲請狀、 鈞院98年度司裁全字第695號民事假
    扣押裁定、李明雄入出國日期證明書可稽，核此情事，自已
    屬董事長不為或不能行使職權致公司有受損害之虞之情形，
    而「昹明企業有限公司」其他股東為維護己身權益，雖曾擬
    改推甲○○為董事長，以接續推行公司業務，惟因遭主管機
    關認不符公司法第108條之規定而否准， 此亦有經濟部99年
    1月27日經授中字第09931605100號函載可稽。
  (二)按聲請人甲○○為昹明公司董事之一，自為利害關係人，為
    免公司之損害擴大，爰依公司法第108條第4項、第208條之1
    第1項之規定， 聲請選任聲請人為昹明公司之臨時管理人，
    俾以挽救公司，而保權益等語。
二、原審法院以：
  (一)按董事會不為或不能行使職權，致公司有受損害之虞時，法
    院因利害關係人或檢察官之聲請，得選任一人以上之臨時管
    理人，代行董事長及董事會之職權， 公司法第208條之1第1
    項前段定有明文，上開規定依同法第108條第4項於有限公司
    準用之。考其立法意旨，在於公司因董事死亡、辭職或當然
    解任，致董事會無法召開行使職權；或董事全體或大部分均
    遭法院假處分不能行使職權，甚或未遭假處分執行之剩餘董
    事消極地不行使職權，致公司業務停頓，影響股東權益及國
    內經濟秩序，故增訂該條規定，俾符實際。又按公司應至少
    置董事一人執行業務並代表公司，最多置董事三人，應經三
    分之二以上股東之同意，就有行為能力之股東中選任之。董
    事有數人時，得以章程特定一人為董事長，對外代表公司。
    執行業務之董事請假或因故不能行使職權時，指定股東一人
    代理之；未指定代理人者，由股東間互推一人代理之。公司
    法第108條第1項及第2項亦有明定。
  (二)經查，相對人昹明公司之董事有李明雄、甲○○2人， 股東
    有李敏菁、李佩樺、李貞儀等3人，且特定李明雄1人為董事
    長，此有該公司變更登記表在卷可稽。而聲請人雖陳明李明
    雄近日因迷戀不詳姓名之大陸女子，竟不顧公司業務，擅自
    變賣公司不動產，且將賣得款項隱匿私吞，目前亦出國潛藏
    無蹤， 並提出本院98年度司裁全字第695號民事假扣押裁定
    在卷可佐。然相對人昹明公司除李明雄外，尚有董事即聲請
    人甲○○，復有其他股東，按之前揭公司公司法相關規定，
    相對人昹明公司並不符合得選任臨時管理人之要件。從而，
    聲請人聲請選任相對人昹明公司之臨時管理人，自非有據，
    而駁回抗告人之聲請。
三、抗告意旨略以：
  (一)按有限公司應至少置董事一人執行業務並代表公司，最多置
    董事三人，應經三分之二以上股東之同意，就有行為能力之
    股東中選任之。董事有數人時，得以章程特定一人為董事長
    ，對外代表公司。執行業務之董事請假或因故不能行使職權
    時，指定股東一人代理之，未指定代理人者，由股東間互推
    一人代理之。且董事不為或不能行使職權，致公司有受損害
    之虞時，法院因利害關係人或檢察官之聲請，得選任一人以
    上之臨時管理人，代行董事長及董事會之職權，並囑託主管
    機關為之登記，此稽之公司法第108條第l、2、4項、 第208
    條之1第l、2項所定甚明。
  (二)本件中，昹明公司依其章程第六條所定：「本公司董事設置
    2名，推選李明雄、甲○○為董事， 並互推李明雄為董事長
    ，對外代表公司。」，即由李明雄擔任昹明公司之代表人，
    並向經濟部為登記，是李明雄對外即有代表昹明公司之權，
    得為法律行為及另向經濟部辦理公司變更登記等事務，而無
    由他人代表昹明公司之餘地，是昹明公司雖除李明雄外，另
    有董事甲○○1人，然甲○○尚非得對外代表昹明公司， 允
    無疑義。
  (三)再者，昹明公司除李明雄外之其餘股東（即甲○○、李敏菁
    、李佩樺、李貞儀等4人）， 因其表決權數未超過三分之二
    ，並未得依法改選董事長，此參見原審所呈證6， 即經濟部
    99年1月27日經授中字第09931605100號函示甚明。
  (四)另查， 昹明公司於96年間曾將公司資金120萬美元向經濟部
    報准以李明雄個人名義在越南國投資設立「MACHI ENTERPRI
    SE（VIETNAM）CO.LTD.」，是就此昹明公司在越南國轉投資
    經營事務，非以李明雄名義無以為之，惟因李明雄潛藏無蹤
    ，影響營運甚鉅。然若經變更昹明公司代表人，取得經濟部
    證明，則於越南國可為投資人變更登記，即可洽辦相關公司
    事務。
  (五)又按公司法第208條之1，其立法理由為：「按公司因董事死
    亡、辭職或當然解任，致董事會無法召開行使職權；或董事
    全體或大部分均遭法院假處分不能行使職權，甚或未遭假處
    分之剩餘董事消極地不行使職權，致公司業務停頓，影響股
    東權益及國內經濟秩序，增訂本條，俾符實際。」。準上以
    言，選任公司臨時管理人，在董事死亡、辭職或當然解任，
    致董事會無法召開行使職權，或董事全體或大部分均遭法院
    假處分不能行使職權，甚或未遭假處分之剩餘董事消極地不
    行使職權，致公司業務停頓，影響股東權益及國內經濟秩序
    情形下，即得為之。上揭公司董事死亡、辭職或當然解任、
    董事全體或大部分均遭法院假處分、未遭假處分之剩餘董事
    消極地不行使職權等，應屬例示，如有其他因代表人不為或
    不行使職權，致公司業務停頓，影響股東權益者，亦應得聲
    請法院選任臨時管理人。
  (六)本件中，昹明公司代表人即董事長李明雄怠行職務，且對公
    司有背信、侵占等掏空公司資產之侵權行為，已對公司之正
    常營運及股東權益生有嚴重損害情事，且如上所述，昹明公
    司雖另有董事甲○○，然在現行法制下，甲○○尚難對外代
    表昹明公司；而昹明公司雖尚有股東甲○○、李敏菁、李佩
    樺、李貞儀等4人，然亦無得改推選他人為公司代表人， 因
    之昹明公司在本國為法律行為及辦理相關公司登記等事務，
    及在國外正常營運轉投資公司，即有由法院選任臨時管理人
    為公司代表人之必要。
  (七)原裁定不察上情，遽認昹明公司除有李明雄外，尚有董事即
    聲請人甲○○，復有其他股東，按之公司法相關規定，相對
    人昹明公司並不符合得選任臨時管理人之要件云云，其認事
    用法，應有疏誤不當等語。
四、按董事長對內為股東會、董事會及常務董事會主席，對外代
    表公司。董事長請假或因故不能行使職權時，由副董事長代
    理之；無副董事長或副董事長亦請假或因故不能行使職權時
    ，由董事長指定常務董事一人代理之；其未設常務董事者，
    指定董事一人代理之；董事長未指定代理人者，由常務董事
    或董事互推一人代理之。董事會不為或不能行使職權，致公
    司有受損害之虞時，法院因利害關係人或檢察官之聲請，得
    選任一人以上之臨時管理人，代行董事長及董事會之職權，
    公司法第208條第3項、第208條之1 第1項前段分別定有明文
    ，上開規定依同法第108條第4項於有限公司之董事準用之。
五、經查：
  (一)相對人昹明公司之董事有李明雄、甲○○2人， 並互推李明
    雄為董事長，對外代表昹明公司，另股東有李敏菁、李佩樺
    、李貞儀等3人， 此有昹明企業有限公司章程及有限公司變
    更登記表在卷可稽。
  (二)今抗告人以董事長李明雄怠行職務，且對昹明公司有背信、
    侵占等掏空公司資產之侵權行為，影響昹明公司正常營運及
    股東權益，昹明公司雖曾向經濟部申請改推董事，然遭經濟
    部以不符公司法第108條第1項、第102條第1項退回申請，且
    昹明公司係以董事長李明雄之名義於越南經營轉投資事業，
    必以李明雄名義始得為之等理由，主張原審駁回抗告人聲請
    選任臨時管理人之裁定不當。惟按公司法第208條之1之立法
    理由，係在如公司因董事死亡、辭職或當然解任，致董事會
    無法召開行使職權；或董事全體或大部份均遭法院假處分不
    能行使職權，甚或未遭假處分之剩餘董事消極地不行使職權
    ，致公司業務停頓，影響股東權益及國內經濟秩序而增訂該
    條，以符運作之需要。然依昹明公司之章程，除董事長李明
    雄外，尚有抗告人甲○○擔任董事一職，且抗告人甲○○並
    無不能行使職權之情形，自不符合公司法第208條之1之情形
    。又昹明公司因除李明雄外之其餘股東表決權數未超過三分
    之二，故未能依公司法規定改選董事長，是以其改選董事經
    報請經濟部後，因不符改選董事之規定而經函覆無法辦理。
    然依公司法第108條第4項準用同法第208條第3項規定，昹明
    公司之業務在董事長李明雄不能行使職權之情況下，並非不
    得另由董事甲○○代理執行董事長之職權，則昹明公司之業
    務尚不致因董事長李明雄怠行職務而停頓，更無影響股東權
    益及國內經濟秩序之情事。從而，原審裁定指相對人昹明公
    司不符合得選任臨時管理人之要件，而駁回抗告人之聲請，
    洵屬正當，抗告人提起本件抗告，請求廢棄原裁定並選任甲
    ○○為臨時管理人，並無需要，且無理由，應予駁回。
五、按非訟事件程序費用之負擔，有相對人者，準用民事訴訟法
    有關訴訟費用之規定；又依法應由關係人負擔費用者，法院
    裁定命關係人負擔時應一併確定其數額，非訟事件法第21條
    第2項及第24條第1項分別定有明文。經核本件非訟事件程序
    費用即抗告費為1,000元， 爰依職權確定上開抗告費用由抗
    告人負擔。
六、據上論結，本件抗告為無理由，依非訟事件法第46條、第21
    條第2項、第24條第1項，民事訴訟法第495條之1第1項、第4
    49條第1項、第95條、第78條，裁定如主文。
中    華    民    國    99    年    5     月    31    日
                  民事第二庭  審判長法  官  林念祖
                                    法  官  張桂美
                                    法  官  王國忠
如不服本裁定，僅得於收受本裁定正本送達後10日內，以適用法
規顯有錯誤為理由，並委任律師為代理人，向本院提出再抗告狀
（須附繕本一份及繳納再抗告裁判費新台幣1,000元）。
中    華    民    國    99    年    5     月    31    日
                                    書記官  黃敏純

司法院資訊處製作；財團法人民間司法改革基金會備份。
